臺灣臺南地方法院刑事判決　　　　　　　100年度訴字第868號
公　訴　人　臺灣臺南地方法院檢察署檢察官
被　　　告　陳連進
　　　　　　陳聖賢
　　　　　　蔡鴻達
　　　　　　吳俊傑
上列被告等因妨害自由等案件，經檢察官提起公訴（一百年度偵
字第四七一七號），本院審理後判決如下：
    主  文
陳連進共同以脅迫剝奪人之行動自由，處有期徒刑拾月，扣案木
棍壹支沒收之。
陳聖賢共同以脅迫剝奪人之行動自由，處有期徒刑陸月，如易科
罰金，以新台幣壹仟元折算壹日，扣案木棍壹支沒收之。
蔡鴻達、吳俊傑均無罪。
    事  實
一、陳連進之子陳聖賢係岳正海前女友李婉瑜之現任男友。緣岳
    正海與李婉瑜交往期間，曾向李婉瑜借款，嗣於民國九十七
    年八月間，簽發面額共計新台幣（下同）四十九萬三千元之
    本票交予李婉瑜作為債權憑證，然岳正海僅清償部分款項後
    ，即無力負擔。陳聖賢得知此事，曾請陳連進出面向岳正海
    索討，岳正海因無法清償，遂避不見面。陳聖賢與李婉瑜於
    一百年三月二十二日二十二時三十分許，在臺南市東區「大
    東夜市」，巧遇岳正海，陳聖賢上前將之攔下，並要求岳正
    海至監理站入口處等候，且以電話聯絡陳連進到場，待陳連
    進駕駛車號一二二０－Ｅ五號自用小客車到達後，陳連進與
    陳聖賢共同要求岳正海上車，然遭岳正海拒絕。陳連進、陳
    聖賢見狀，竟共同基於以脅迫方式剝奪他人行動自由之犯意
    聯絡，先由陳連進開啟前開自小客車後車廂，顯露置於後車
    廂內之木棍一支，並恫嚇岳正海稱：不上車就試試看等恐嚇
    言語，使岳正海心生畏懼而上車。陳聖賢並即駕駛上開自用
    小客車，陳連進則乘坐在右後座看守岳正海，並續行對岳正
    海恫嚇稱：「如果今天不處理，就要讓你死」等語。陳聖賢
    與陳連進將岳正海載至車程約三十分鐘，位於臺南市安南區
    ○○○道旁之「四元帥宮」處，並使之不能離去而續行剝奪
    岳正海之行動自由。於四元帥宮處，陳連進復命陳聖賢自車
    上取出木棍，並由陳連進持以作勢欲毆打岳正海，且要求岳
    正海找人出面處理債務或為之保證，岳正海懼而以電話聯絡
    其父親岳鴻亮前來處理。然因岳鴻亮對台南市安南區相關地
    理位置並不熟悉而遲遲無法抵達約定地點，陳連進遂指示受
    其囑託買檳榔前來而無犯意聯絡之蔡鴻達及吳俊傑前往約定
    之四草大橋為岳鴻亮帶路。嗣因岳鴻亮接獲岳正海電話時曾
    報警，經警在台南市安南區附近巡邏時，發現岳鴻亮等人行
    蹤有異，將之攔下後並由蔡鴻達通知陳連進與陳聖賢，陳連
    進等二人於翌日即一百年三月二十三日上午一時五分許，將
    岳正海帶至臺南市○○區○○路六二一號處，並經警當場查
    獲且扣得陳連進所有，且供其與陳聖賢共同為妨害自由犯行
    所用之木棍一支，及非本案犯罪工具之借據一紙、本票四十
    八張、空白本票二十八張等物。
二、案經台南市政府警察局第三分局報告台灣台南地方法院檢察
    署檢察官偵查起訴。
    理  由
甲、有罪部分：
壹、證據能力之認定：
一、證人即被害人岳正海於警詢之指訴，係被告以外之人於審判
    外之陳述，且被告陳連進、陳聖賢均不同意作為證據，依刑
    事訴訟法第一百五十九條第一項、第一百五十九條之五第一
    項之規定，不得作為認定被告陳連進、陳聖賢犯罪之證據；
    又證人即被害人岳正海先前於警詢中之陳述與其事後於審判
    中之證述，並無不符之情事，亦無證據證明證人即被害人岳
    正海先前於警詢中之陳述「具有較可信之特別情況，且為證
    明犯罪事實存否所必要」此一外部情況要件，不符合刑事訴
    訟法第一百五十九條之二例外得作為證據之要件規定，則證
    人即被害人岳正海之警詢陳述無法回復其證據能力。
二、本案其餘認定有罪事實所引用之證據，檢察官、被告及其辯
    護人均未曾就證據能力表示異議，而各該證據依刑事訴訟法
    規定，經核亦無不具證據能力之情事，故依第一百五十九條
    之五之規定，均得作為認定被告犯罪事實之依據，合先敘明
    。
貳、犯罪事實之認定：
一、訊據被告陳連進、陳聖賢於本院審理時，固均坦承駕車載被
    害人岳正海自台南市東區大東夜市至台南市安南區四元帥宮
    處一節，惟均矢口否認涉有妨害自由犯行，辯稱：被害人岳
    正海係自願與彼等前往四元帥宮，彼等並未強迫其上車，而
    在四元帥宮時，亦未限制被害人岳正海不得離去，並無剝奪
    被害人岳正海之行動自由云云。
二、經查：
  (一)被告陳聖賢於一百年三月二十二日二十二時三十分許，在臺
    南市東區大東夜市，遇見被害人岳正海後，旋聯絡被告陳連
    進到場，並由被告陳連進駕駛車號一二二０－Ｅ五號自用小
    客車載同被害人岳正海至台南市安南區四元帥宮處一節，業
    據被告陳聖賢、陳連進於偵查及本院審理時自承不諱，並經
    被害人岳正海於偵查及本院審理時證述明確，此部分事實應
    堪認定。
  (二)訊據被害人岳正海於本院審理時結證稱：在大東夜市遇到陳
    聖賢等人時，陳連進要求其上車遭拒後，被告陳連進二人即
    開後車廂讓其觀看車廂內所藏木棍，被告陳連進並恫稱：如
    不上車就試試看，其原欲逃跑，後因顧及身旁友人安全始行
    上車等語（參見本院卷第七四頁），並證稱：其在車上時，
    不知將被帶到何處，並於本院詢問為何不在市區談判時，被
    害人岳正海亦結證稱：其當時並無決定權等語（參見本院卷
    第七八頁），參以被告陳連進自承當日係伊決定去四元帥宮
    處理債務等語（參見本院卷八六頁背面），綜合上情可知，
    被害人岳正海於大東夜市本無意上車，係因被告陳連進等人
    刻意出示木棍脅迫，喪失意識自主所致，否則被害人岳正海
    當無捨棄公眾往來之市區而至車程長達三十分鐘，且原無所
    悉之四元帥宮處理債務之理。被告陳連進、陳聖賢辯稱被害
    人岳正海係自願上車，並未對其脅迫云云，顯無可採。
  (三)被害人岳正海於本院審理時結證稱：其遭載至四元帥宮時後
    ，被告陳連進曾取出木棍威嚇等語（參見本院卷第七五頁背
    面），而被告陳連進於偵查中亦坦承：被害人至四元帥宮時
    ，伊要求被害人發誓遭拒，伊即要陳聖賢至車上取出木棍放
    在桌上等語（參見偵卷第一五頁），足見被害人岳正海前開
    指述被告陳連進持木棍威嚇一事，當非無據。又被害人岳正
    海於四元帥宮時，因被告陳連進要求，而聯絡其父親岳鴻亮
    出面處理，然因岳鴻亮對台南安平區地理環境不熟悉，而屢
    次變更約定地點，且無法抵達約定地點，因而由同案被告蔡
    鴻達、吳俊傑受託前往約定地點帶領岳鴻亮等情，亦據被害
    人岳正海、證人岳鴻亮分別於本院審理時及偵查中證述明確
    （參見本院卷第七六頁、偵卷第四六頁至四七頁），並經被
    告蔡鴻達、吳俊傑於本院審理時供述屬實。依此，倘被害人
    岳正海於四元帥宮時，其行動自由未受剝奪，衡情亦無在證
    人岳鴻亮因不熟悉地理位置而無法找到約定地點之情形時，
    仍未親自外出帶領其岳鴻亮到場之理。另訊據被害人岳正海
    於本院審理時證稱：四元帥宮四周均是魚塭，旁邊並無燈光
    照明，倘非對當地熟悉，無從找到（參見本院卷第七六頁）
    ，參以同案被告吳俊傑於本院審理時供稱：四元帥宮附近並
    無可供租車之處，如以步行至安平市區，需時三十至四十分
    鐘（參見本院卷第八六頁），足見四元帥宮地處偏僻且交通
    不便。從而，綜合前述被害人岳正海到四元帥宮時，曾遭被
    告陳連進、陳聖賢等人持木棍恐嚇一節，參以四元帥宮地處
    偏僻、交通不便，並酌以被害人岳正海明知其父岳鴻亮無法
    順利抵達約定地點，但仍無法親自外出與岳鴻亮會合等情事
    ，堪認被害人岳正海於四元帥宮時，其行動自由已遭被告陳
    連進、陳聖賢二人剝奪。被告陳連進、陳聖賢辯稱：未限制
    被害人岳正海不得離去，並無剝奪被害人岳正海之行動自由
    云云，與事實不符，應無可採。
  (四)綜上所述，被告陳連進、陳聖賢二人共同脅迫被害人岳正海
    上車，並將之載至四元帥宮而續行限制其行動自由等妨害自
    由犯行明確，堪以認定，應依法論科。
三、論罪科刑：
  (一)核被告陳連進、陳聖賢所為，均係犯刑法第三百零二條第一
    項之妨害自由罪。公訴意旨雖認被告陳連進於脅迫被害人岳
    正海上車及在車上恐嚇等行止，另涉刑法第三百零五條之恐
    嚇罪（起訴書第四頁二之第二行所載「陳聖賢」顯係陳連進
    之誤載），惟按刑法第三百零二條之妨害自由罪，原包括私
    禁及以其他非法方法剝奪人之行動自由而言，所謂非法方法
    ，當包括強暴脅迫等情事在內。縱其所為，合於刑法第三百
    零五條恐嚇危害安全之情形，仍應視為剝奪行動自由之部分
    行為，不另論罪，最高法院著有七十四年度台上字第三四０
    四號判例可資參照。查被告陳連進於脅迫被害人岳正海上車
    與在車上恐嚇被害人岳正海之舉，雖該當於刑法第三百零五
    條之恐嚇罪，惟被告陳連進係藉此脅迫手段剝奪被害人岳正
    海之行動自由，是此部分恐嚇行為已屬妨害自由之部分行為
    ，當不另論罪，附此敘明。被告陳連進與陳聖賢就前開犯行
    ，具有犯意聯絡及行為分擔，俱為共同正犯。爰審酌被告二
    人犯罪動機、手段、犯罪時所受之刺激、手段、生活狀況、
    品行、智識程度、造成告訴人所受損害、驚嚇、僅因代人討
    債，竟恣意在公眾出入之場所以脅迫方式逼迫被害人上車，
    甚而將之載至偏僻陌生地區以剝奪被害人行動自由，惡性非
    輕、未凌虐被害人或對之為實質傷害行為、被告陳連進為陳
    聖賢之父親，且於本案妨害自由犯行中，明顯居於主導地位
    、犯罪後均否認犯行，惟與被害人達成和解，有台南市永康
    區調解委員會調解書一份在卷，並經被害人岳正海於本院審
    理時當庭陳明（參見本院卷第七九頁背面）之態度等一切情
    狀，分別量處如主文所示之刑，並就被告陳聖賢部分諭知易
    科罰金之折算標準，以資懲儆。扣案木棍一支為被告陳連進
    所有，且供其犯罪所用之物，爰依刑法第三十八條第一項第
    二款之規定沒收之。
乙、無罪部分：
一、公訴意旨另以：被告蔡鴻達、吳俊傑二人與同案被告陳連進
    、陳聖賢共同基於妨害自由之犯意聯絡，於同案被告陳連進
    、陳聖賢二人強押被害人岳正海至四元帥宮途中，經同案被
    告陳連進聯絡後，至四元帥宮處，並於同案被告陳連進、陳
    聖賢限制被害人岳正海行動自由期間，由被告蔡鴻達、吳俊
    傑負責看守被害人岳正海而參與妨害自由犯行，因認被告蔡
    鴻達、吳俊傑與同案被告陳連進、陳聖賢同涉妨害自由犯行
    等語。
二、按犯罪事實，應依證據認定之，無證據不得認定其犯罪事實
    ，又不能證明被告犯罪者，應諭知無罪之判決，刑事訴訟法
    第一百五十四條第二項、第三百零一條第一項分別定有明文
    。公訴意旨認被告蔡鴻達、吳俊傑亦涉有妨害自由犯行，無
    非以被害人岳正海證稱彼等二人在其遭拘禁於四元帥宮時，
    曾在旁看守等情為據。訊據被告蔡鴻達、吳俊傑於本院審理
    時，固坦承曾經同案被告陳連進之聯絡至四元帥宮處，並曾
    看到被害人岳正海在該處等情，惟堅詞否認涉有共同妨害自
    由犯行，被告蔡鴻達、吳俊傑均辯稱：當日陳連進聯絡其等
    購買檳榔至四元帥宮，待抵達四元帥宮後，陳連進復要求其
    等外出購買檳榔，故再次外出購買檳榔，嗣返回四元帥宮後
    ，其等受被害人岳正海之託前往安平與岳鴻亮會合欲帶領岳
    鴻亮至四元帥宮以處理被害人岳正海之債務，但其等在四元
    帥宮時，並未看守岳正海使之無法離去，亦無與陳連進、陳
    聖賢有妨害自由之犯意聯絡等語。
三、經查：
  (一)訊據被害人岳正海於本院審理時結證稱：其遭陳連進強迫上
    車前往四元帥宮期間，曾聽聞陳連進以電話聯絡他人並請之
    代為購物（參見本院卷第七五頁），足認被告蔡鴻達、吳俊
    傑二人辯稱其等係受同案被告陳連進之託，購買檳榔前往等
    情，應屬事實。又被害人岳正海於本院審理時結證稱：在四
    元帥宮時，陳連進持木棍作勢毆打後，被告蔡鴻達、吳俊傑
    二人始行到場；並證稱：其確定是恐嚇完，其等二人始行到
    場等語（參見本院卷第七七頁），足見被告蔡鴻達、吳俊傑
    辯稱：其等不知亦未參與被告陳連進、陳聖賢脅迫被害人岳
    正海之犯行，當非無據。
  (二)證人即被害人岳正海於本院審理時雖證稱：其認為如欲逃離
    現場，被告蔡鴻達、吳俊傑應會阻擋其逃跑云云。惟被害人
    岳正海於本院審理時亦證稱：在四元帥宮時，其可隨意進出
    ，被告蔡鴻達、吳俊傑並未刻意跟隨（參見本院卷第七八頁
    ），是依證人岳正海所述被告蔡鴻達、吳俊傑二人於四元帥
    宮時之行止，似難認為被告蔡鴻達、吳俊傑有何看守或限制
    被害人岳正海行動自由之犯行。另被害人岳正海於本院詢問
    為何認為被告蔡鴻達、吳俊傑係在看守時，被害人岳正海證
    稱：因被告蔡鴻達、吳俊傑二人一到就問他為何有這樣事情
    發生，且當時環境就感覺得到，故認係在看守等語（參見本
    院卷第七八頁），然被告蔡鴻達、吳俊傑二人一到現場詢問
    被害人何以發生狀況之舉，除能反證被告蔡鴻達、吳俊傑二
    人對本案事前並無所悉外，實難認屬看守被害人岳正海行為
    之一部；而被害人岳正海當時確係處於同案被告陳連進、陳
    聖賢剝奪其行動自由之狀況，其對嗣後受同案被告陳連進聯
    絡到場之被告蔡鴻達、吳俊傑亦認係屬共犯而為看守其行動
    自由之感覺，事屬尋常，然不應於無其他客觀跡證之情形下
    ，僅以被害人岳正海單方之感覺，即逕認被告蔡鴻達、吳俊
    傑亦與同案被告陳連進、陳聖賢有犯意聯絡。
  (三)訊據被告蔡鴻達、吳俊傑於本院審理時均供稱：其等到四元
    帥宮後，曾經同案被告陳連進之囑託，外出購買檳榔等語，
    核與被害人岳正海於本院審理時結證稱：被告蔡鴻達、吳俊
    傑抵達四元帥宮後，曾離開一次，時間約十至二十分鐘等語
    （參見本院卷第七九頁），堪認被告蔡鴻達、吳俊傑前開供
    述應屬可採。是被告蔡鴻達、吳俊傑到四元帥宮之目的是否
    即是參與同案被告陳連進、陳聖賢之妨害自由犯行，實非無
    疑。另被害人岳正海於本院審理時，雖證稱：被告蔡鴻達、
    吳俊傑與同案被告陳連進、陳聖賢二人均於其打電話時，詢
    問打電話對象為何人等語（參見本院卷第七八頁），惟此或
    出於好奇或出於其他動機，並非得以判斷被告蔡鴻達、吳俊
    傑是否與同案被告陳連進、陳聖賢是否有犯意聯絡之依據。
    又被告蔡鴻達、吳俊傑雖受同案被告陳連進之委託，前往台
    南安平區帶領因對地理環境不熟悉而無法依約抵達之證人岳
    鴻亮，然此並非剝奪被害人岳正海行動自由之構成要件行為
    ，當無據此而認被告蔡鴻達、吳俊傑二人與同案被告陳連進
    、陳聖賢共涉妨害自由之犯行。
  (四)綜上所述，參互印證，本件依調查所得證據尚不足證明被告
    蔡鴻達、吳俊傑確有與同案被告陳連進、陳聖賢同有妨害自
    由之犯意聯絡及行為之分擔，此外復查無其他積極證據足資
    證明被告蔡鴻達、吳俊傑確有公訴意旨所指妨害自由之犯行
    ，揆諸首開說明，犯罪尚屬不能證明，自應就被告蔡鴻達、
    吳俊傑部分為無罪之諭知。
據上論斷，應依刑事訴訟法第二百九十九條第一項前段、第三百
零一條第一項，刑法第二十八條、第三百零二條第一項、第四十
一條第一項、第三十八條第一項第二款，刑法施行法第一條之一
，判決如主文。
本案經檢察官薛雯文到庭執行職務
中    華    民    國   100    年    12    月    23    日
                  刑事第三庭審判長法  官 卓穎毓
                                  法  官 曾子珍
                                  法  官 施介元
以上正本證明與原本無異。
如不服本判決應於收受本判決後10日內向本院提出上訴書狀，並
應敘述具體理由。其未敘述上訴理由者，應於上訴期間屆滿後20
日內向本院補提理由書狀（均須按他造當事人之人數附繕本）「
切勿逕送上級法院」。
                                  書記官 林書婷
中    華    民    國   100    年    12    月    23    日
附錄法條：
中華民國刑法第302條
（剝奪他人行動自由罪）
私行拘禁或以其他非法方法，剝奪人之行動自由者，處 5 年以
下有期徒刑、拘役或 3 百元以下罰金。
因而致人於死者，處無期徒刑或 7 年以上有期徒刑，致重傷者
，處 3 年以上 10 年以下有期徒刑。
第 1 項之未遂犯罰之。